臺灣臺南地方法院民事判決　九十一年度訴字第二五三號
　　原　　　告　萬泰商業銀行股份有限公司
　　法定代理人　丁○○
　　訴訟代理人　甲○○
　　　　　　　　戊○○
　　被　　　告　乙○○
　　　　　　　　丙○○
右當事人間請求給付借款事件，本院判決如左：
    主    文
被告應連帶給付原告新台幣參佰萬元，及自民國八十七年九月二十四日起至清償日止
，按週年利率百分之八點三七計算之利息，並自民國八十七年十月二十五日起至民國
八十八年四月二十四日止，按上開利率百分之十，自民國八十八年四月二十五日起至
清償日止，按上開利率百分之二十計算之違約金。
訴訟費用由被告連帶負擔百分之九十五，餘由原告負擔。
原告其餘之訴駁回。
本判決原告勝訴部分於原告以新台幣壹佰萬元供擔保後，得假執行。
原告其餘假執行之聲請駁回。
    事    實
甲、原告方面：
一、聲明：求為判決(一)被告應連帶給付原告新台幣（下同）三百萬元，及自民國八十
    七年九月二十四日起至清償日止，按週年利率百分之九點四七計算之利息，並自
    民國八十七年十月二十五日起至清償日止，逾期在六個月以內部分按上開利率百
    分之十，逾期在六個月以上部分按上開利率百分之二十計算違約金。
二、陳述：被告乙○○於民國八十五年九月二十三日邀同被告丙○○為連帶保證人，
    向保證責任台南第四信用合作社（下稱台南四信）借款新台幣（下同）三百萬元
    ，約定借款期間為八十五年九月二十三日起至八十七年九月二十三日止，利息則
    按基本放款利率減碼百分之零點二計付，嗣後被告於八十七年九月二十八日繳息
    時，即依原告所訂之利率即百分之九點四七計算，是兩造已合意以上開利率計算
    ，並約定如有一期未履行時，即喪失期限利益並視為全部到期，除須按原約定利
    率計付利息外，其逾期在六個月以內，按上開利率百分之十，逾六個月以上部分
    ，則按上開利率百分之二十計付違約金，嗣由原告於八十七年四月十一日概括承
    受台南四信，取得系爭借款債權。詎被告於清償期屆至後並未依約清償本金，尚
    積欠本金三百萬元，迭經多次催討，均置之不理，為此提起本件訴訟。
三、證據：提出借據、放款傳票、收入傳票、利息及手續費收入收據補發證明單各一
    份、約定書二份為證。
乙、被告方面：
    被告未於言詞辯論期日到場，亦未提出書狀作何聲明或陳述。
    理    由
一、本件被告均未於言詞辯論期日到場，核無民事訴訟法第三百八十六條列各款情形
    ，應依原告之聲請，由其一造辯論而為判決。
二、次按訴狀送達後，原告不得將原訴變更或追加他訴，但有下列情形之一者，不在
    此限：三、擴張或減縮應受判決事項之聲明者，民事訴訟法第二百五十五條第一
    項但書第三款定有明文。查本件原告於起訴時係請求被告應連帶給付三百萬元及
    自八十八年十二月九日起至清償日止按年息百分之九點四七計付之利息，暨自八
    十九年一月十日起至清償日止在六個月以內者按上開利率百分之十，超過六個月
    以上部分按上開利率百分之二十加計違約金，嗣於本院九十一年二月十九日準備
    程序期日就利息及違約金之起算日分別擴張為「自八十七年九月二十三日起」、
    「八十七年十月二十四日」，再於本院九十一年三月五日言詞辯論期日就利息及
    違約金之起算日分別減縮為「自八十七年九月二十四日起」、「八十七年十月二
    十五日」，核屬訴之聲明之擴張及減縮，要無不合，合先陳明。
三、本件原告主張被告乙○○於八十五年九月二十三日邀同被告丙○○為連帶保證人
    ，向台南四信借款三百萬元，約定借款期間為八十五年九月二十三日起至八十七
    年九月二十三日止，利息則按台南四信基本放款利率百分之十點零五減碼百分之
    零點二按月計付，並同意於台南四信調整基本放款利率時隨同調整，且約定如有
    一期未履行時，即喪失期限利益並視為全部到期，除須按原約定利率計付利息外
    ，其逾期在六個月以內，按上開利率百分之十，逾六個月以上部分，則按上開利
    率百分之二十計付違約金，嗣由原告於八十七年四月十一日概括承受台南四信，
    取得系爭借款債權。詎被告於清償期屆至後並未依約清償本金，尚積欠本金三百
    萬元等情，業據提出借據、放款傳票、收入傳票、利息及手續費收入收據補發證
    明單等件為證；而被告均未於言詞辯論期日到場，亦未提出書狀供本院審酌，綜
    上證據調查結果，固堪信原告主張之上開事實為真正。
四、惟原告主張依週年利率百分之九點四七計算系爭借款利息乙節，茲按被告所簽訂
    之擔保放款借據第二條約定內容以觀，系爭借款之利息固應依原貸與人台南四信
    之基本放款利率年息百分之十點零五減碼年息百分之零點二按月計付，且於台南
    四信調整基本放款利率時隨同調整，但就本件情形而言，因原告已於八十七年四
    月十一日概括承受原貸與人之資產及負債，由原告概括承受取得系爭借款債權，
    則自斯時起原貸與人台南四信已非系爭借款之債權人，且呈現停止營業狀態，殊
    無可能再依其基本放款利率作機動調整，是探求原貸與人台南四信與被告所訂立
    前揭借據第二條約定之真意，應係指系爭借款之利息按照債權人一方之基本放款
    利率作調整，而在金融機構間概括承受之情形，則應按照受讓人之基本放款利率
    為計算標準。準此，原告在概括承受原貸與人台南四信後，系爭借款之利息即應
    依照原告之調整後基本放款利率減碼年息百分之零點二按月計付。然另一方面，
    概括承受中關於債權之讓與部分，在解釋上仍應適用民法第二百九十四條至第二
    百九十九條之規定（參照孫森焱，新版民法債編總論下冊第九九五頁至九九六頁
    ），亦即被告於受通知時，所得對抗原貸與人台南四信之事由，皆得以之對抗原
    告，此參諸同法第二百九十九條第一項規定即明。因之，被告自得援用其與原貸
    與人台南四信之約定，對抗原告，且基此相同旨趣，被告不因原告受讓系爭借款
    ，而蒙受較諸其與原貸與人台南四信原所約定更為不利之借貸條件。換言之，在
    被告之基本放款利率低於原貸與人台南四信之原基本放款利率，固應依照被告之
    調整後基本放款利率為計算標準，即在被告之基本放款利率高於原貸與人台南四
    信之原基本放款利率之情形，被告應得主張仍按照原貸與人台南四信較低之原基
    本放款利率為計算標準，尤其衡諸目前金融機構在辦理貸款時，莫不挾其經濟上
    之優勢，單方預先擬定定型化之消費借貸契約條款，而亟需借貸之借款人對於金
    融機構所擬定之定型化契約條款內容，幾無置喙之餘地，僅有接受與否之選擇，
    是該定型化契約條款如有疑義時，自應為有利於借款人一方之解釋，始與消費者
    保護法第十一條第二項之立法旨趣相符。職是之故，本件原告之調整後基本放款
    利率百分之八點五七較原貸與人台南四信之原基本放款利率百分之十點零五為低
    ，此有原告提出之利率查詢表附卷可按，揆諸前揭說明，系爭借款之利息即應依
    上開借據第二條約定，以原告之調整後基本放款利率百分之八點五七減碼百分之
    零點二即年息百分之八點三七計算，乃原告猶主張系爭借款之利息依年息百分之
    九點四七計算云云，自非可取。
五、至原告雖主張被告嗣後於八十七年九月二十八日繳息時，即依原告所訂之年息百
    分之九點四八計算，足見雙方曾合意以上開利率計算利息云云，並提出利息及手
    續費收據補發證明單一紙為證，然查被告與原貸與人台南四信所簽訂之借據第二
    條約定既已載明：「利息按貴社（即原貸與人台南四信）基本放款利率年息百分
    之十點零五減碼百分之零點二按月計付，並同意於貴社調整基本放款利率時隨同
    調整」等語，則原告於概括承受系爭借款債權後，亦應依此約定計算利息，且在
    兩造合意變更該原約定利息計算標準前，雙方均應受其拘束，不得片面加以變更
    。而被告與原貸與人台南四信間既曾以書面約定利息之計算標準，則原告在概括
    承受後如欲與被告另行合意變更原約定，自應以書面方式重新載明利息計算之標
    準，方符交易常情，要無可能未另以書面載明，而僅以口頭合意變更原利息約定
    。況原告所訂定之利率百分之九點四八，究係按照原貸與人台南四信之原基本放
    款利率予以調整，抑或為其調整後之基本放款利率，因屬原告銀行內部作業，顯
    非被告所得窺知，是縱原告所稱：被告嗣後有依原告所訂上開利率繳息等情屬實
    ，因被告於繳息予原告時，既難知悉該利率之計算依據，則能否僅憑被告曾依原
    告所訂利率繳納利息之事實，即遽認被告已同意依原告訂定之前開利率，變更原
    約定利息計算標準，顯滋疑義。此外，原告復未能提出其他證據以資證明兩造間
    確有合意變更原利息約定之事實，是原告所為前開主張，亦難憑採。
六、從而，原告依消費借貸及連帶保證契約之法律關係，請求被告乙○○、丙○○連
    帶給付三百萬元，及自八十七年九月二十四日起至清償日止，按週年利率百分之
    八點三七計算之利息，並自八十七年十月二十五日起至八十八年四月二十四日止
    ，按上開利率百分之十，自八十八年四月二十五日起至清償日止，按上開利率百
    分之二十計算之違約金，為有理由，應予准許。逾上開範圍之請求，則屬無據，
    應予駁回。
七、原告勝訴部分，陳明願供擔保，請求宣告假執行，核無不合，茲酌定相當之擔保
    金額，予以准許。至原告敗訴部分，其假執行之聲請亦失所附麗，併予駁回。
八、據上論結，本件原告之訴為一部有理由，一部無理由，依民事訴訟法第三百八十
    五條第一項前段、第七十九條但書、第八十五條第二項、第三百九十條第二項，
    判決如主文。
中　　　華　　　民　　　國　　九十一　　年　　　三　　　月　　十九　　日
                                  臺灣臺南地方法院民事第二庭
~B審判長法　官　蔡美美
~B　　　法　官　蘇清水
~B　　　法　官　李銘洲
右正本證明與原本無異
如不服本判決應於送達後二十日內向本院提出上訴狀
中　　　華　　　民　　　國　　九十一　　年　　　三　　　月　　十九　　日
~B法院書記官　　歐祝吟
